【裁判字號】    95,台上,4065
【裁判日期】    950727
【裁判案由】    誣告
【裁判全文】
最高法院刑事判決            九十五年度台上字第四０六五號
    上  訴  人  甲○○
                乙○○
    共      同
    選任辯護人  李漢中律師
上列上訴人等因誣告案件，不服台灣高等法院中華民國九十二年
九月十二日第二審判決（九十二年度上訴字第六四０號，起訴案
號：台灣台北地方法院檢察署八十九年度偵續字第三九九號），
提起上訴，本院判決如下：
    主  文
原判決撤銷，發回台灣高等法院。
    理  由
本件原判決認定上訴人甲○○、乙○○共同犯有原判決事實欄一
所示罪行，因而撤銷第一審諭知甲○○、乙○○均無罪之判決，
改判論甲○○、乙○○以共同意圖他人受刑事處分，向該管公務
員誣告罪，各處有期徒刑柒月；固非無見。
惟查：(一)、刑法上之牽連犯，係指犯罪行為者意念中祇欲犯某罪
，而其實施犯罪之方法，或其實施犯罪之結果，觸犯行為人目的
行為以外之其他罪名者而言，亦即必須以犯一罪之方法行為犯他
罪名，或以犯一罪之結果行為犯他罪，方有牽連關係可言；至刑
法上之吸收犯，係指犯罪之性質上，其罪名之觀念中當然包含他
行為者而言，亦即所發生之數個犯罪事實之間，依犯罪之性質及
一般日常生活之經驗判斷，一方可以包含於他方犯罪觀念之中，
遂逕行認定一方之罪，而置屬於實行階段性之他方於不論。而刑
法第一百六十九條第二項之誣告罪，在實質上本屬誣告之預備行
為，因行為人意圖他人受刑事或懲戒處分而偽造變造證據，或使
用偽造變造之證據，其犯罪之危險性已屬重大，故該行為人雖未
實施誣告，仍應科以誣告罪刑；如果行為人已實施誣告，縱令具
有偽造證據及行使等情形，除觸犯其他罪名外，按照低度行為被
吸收於高度行為之原則，祇應適用該條第一項處斷，並無援引第
二項之餘地。原判決事實欄認定甲○○、乙○○明知乙○○於民
國八十八年九月十日，經葉建榮交付支票二張予被害人黃桂蓮，
黃桂蓮在收據上僅記載「茲收到上述二張支票無誤」等字樣，竟
共同基於意圖黃桂蓮受刑事處分之犯意聯絡，推由乙○○變造上
開收據上之記載，增寫「上述二張支票為甲○○先生所有，由本
人保管之。如果本人未經甲○○先生書面同意而擅自使用上述二
張支票，本人願付（應係「負」字之誤）侵占責任。８８、９、
１４立保管條人：」等文字，交由甲○○於八十八年十月二十二
日以該變造後之收據為證物，具狀持向台灣台北地方法院檢察署
告訴黃桂蓮犯侵占、詐欺及背信等罪嫌等情；因認甲○○、乙○
○共同犯有刑法第一百六十九條第一項誣告、第二項準誣告罪，
其二人所犯二罪間，有方法結果之牽連關係，依行為時之刑法第
五十五條後段，從一重之誣告罪處斷（見原判決正本第九頁第六
至九行）。但依上說明，上開二罪似有高、低行為之吸收關係，
原判決論以牽連犯，其法則之適用洵有違誤。(二)、有罪之判決書
，對於被告有利之證據不採納者，應說明其理由，為刑事訴訟法
第三百十條第二款所明定；故有罪判決書對於被告有利之證據，
如不加採納，必須說明其不予採納之理由，否則即難謂無判決不
備理由之違誤。查上開收據（原判決又謂保管條），經法務部調
查局鑑定結果，認：「二張支票影本下方（即收據）載明：『茲
收到上述二張支票無誤』（下稱甲類）、『上述二張支票為甲○
○先生所』（下稱乙類）、『有，由』（下稱丁類）、『本人保
管之。如果本人未經甲○○先生書面同意而擅自使用上述二張支
票，本人願負侵占責任』（下稱丙類），甲類字跡之墨色反應，
與乙類字跡之墨色反應相符（研判為同廠牌、同一種類之原子筆
所書寫），甲類字跡之墨色反應與丙類字跡之墨色反應不相符（
非同一原子筆所書寫），丁類字跡墨色反應，因字跡筆畫有重複
書寫之痕跡，無法鑑定」；有該局八十九年四月二十八日陸（二
）字第八九０二八０六一號鑑定通知書一份在卷可憑。而黃桂蓮
於其被訴之侵占等一案偵查中，其選任辯護人朱俊雄律師於八十
九年五月二十四日，在台灣台北地方法院檢察署檢察官偵訊時，
曾陳稱略以：鑑定結果有甲類、乙類，可能是黃桂蓮自己當時簽
收的時候簽收到那裡，可能是黃桂蓮記錯了（似指忘了有乙類文
字）(見一審卷第三九頁第八至十三行），上開有利甲○○、乙
○○之證據資料，何以不足採，原判決未說明其理由，亦有理由
不備之違法。以上或為上訴意旨所指摘，或為本院得依職權調查
之事項，應認有撤銷原判決發回更審之原因。
據上論結，應依刑事訴訟法第三百九十七條、第四百零一條，判
決如主文。
中    華    民    國   九十五   年   七   月  二十七  日
                      最高法院刑事第十二庭
                          審判長法官  林  永  茂
                                法官  洪  文  章
                                法官  蘇  振  堂
                                法官  蕭  仰  歸
                                法官  何  菁  莪
      本件正本證明與原本無異
                                      書  記  官
中    華    民    國  九十五  年    八    月    一    日
                                                Ａ


司法院資訊處製作；財團法人民間司法改革基金會備份。
